最  高  行  政  法  院  判  決
110年度再字第20號
再 審原 告  蔡安喬(林岳鋒、朱清雅及莊岱雯之被選定人)


訴訟代理人  蔡鈞傑  律師
再 審被 告  臺北市政府都市發展局

代  表  人  黃一平              
上列當事人間都市計畫法事件，再審原告對於中華民國110年4月
15日本院109年度上字第333號判決，提起再審之訴，本院判決如
下：
　　主  文
再審之訴駁回。
再審訴訟費用由再審原告負擔。
　　理  由
一、爭訟概要：
(一)再審原告蔡安喬、選定人林岳鋒分別所有門牌號碼臺北市○○
    區○○○路000巷00號00樓及同巷00號0樓建築物，選定人朱清
    雅及莊岱雯分別共有同巷00號0樓（朱清雅及莊岱雯權利範
    圍分別為44分之16、44分之28）建築物（下合稱系爭建物）
    ，均坐落臺北市○○區○○段00之0地號土地（下稱系爭土地）
    ，領有民國93年5月7日93使字第0156號使用執照，位於都市
    計畫商業區。依臺北市政府83年6月1日府都二字第83027894
    號公告（下稱臺北市政府83年6月1日公告）之「擬訂基隆河
    （中山橋至成美橋段）附近地區細部計畫暨配合修訂主要計
    畫案」（下稱83年計畫案）都市計畫圖說，及臺北市政府10
    5年11月9日府都規字第10539571200號公告（下稱臺北市政
    府105年11月9日公告）之「修訂臺北市『基隆河（中山橋至
    成美橋段）附近地區土地使用分區與都市設計管制要點』（
    北段地區）內商業區、娛樂區規定計畫案」（下稱105年計
    畫案）都市計畫書，均明訂系爭建物所在商業區係供一般商
    業使用，不得作住宅使用。
(二)嗣再審被告查得系爭建物前經臺北市稅捐稽徵處核定按住家
    用稅率課徵房屋稅，乃分別以106年5月22日北市都築字第10
    633071600號函、同年月23日北市都築字第10634184100、10
    634184200號函通知再審原告及選定人略以，系爭建物涉違
    規作住宅使用，請確保建築物合法使用，以免受罰；如現況
    已非住宅使用，請向臺北市稅捐稽徵處辦理房屋使用情形變
    更，重新核定稅率，再審被告將於文到次日起3個月後函請
    該處提供系爭建物之課稅資料，倘使用現況係維持作住宅使
    用且未變更成非住家稅率，則視為繼續作住宅使用，將續依
    相關規定辦理。
(三)嗣再審被告查得系爭建物仍按住家用稅率課徵房屋稅，乃先
    分別以107年2月6日北市都築字第10730205400、1073020480
    0、10730204900號函通知再審原告及選定人，將於107年3月
    2日派員至系爭建物現場勘查，如系爭建物實際已改作商業
    使用，得出示商業登記或營業登記等資料，將據以作為非住
    宅使用認定之依據，惟屆期未獲再審原告及選定人配合無法
    進入。再審被告乃分別以107年3月7日北市都築字第1073231
    1300、10732310700、10732310800號函通知再審原告及選定
    人就系爭建物涉及違反都市計畫法規定，檢附具體事證並陳
    述意見，未獲回應。
(四)再審被告因而審認系爭建物違規作為住宅使用，違反系爭建
    物所在土地使用分區之都市計畫規定，依都市計畫法第79條
    第1項前段及臺北市○○區○○○段商業區及娛樂區作住宅使用違
    反都市計畫法第79條第1項裁處作業原則等規定，分別以107
    年11月26日北市都築字第10760417481、10760417421、1076
    0417431號裁處書（下合稱原處分）處再審原告蔡安喬、選
    定人林岳鋒、莊岱雯及朱清雅新臺幣（下同）10萬元、15萬
    元及15萬元罰鍰，並限於文到次日起9個月內停止違規使用
    。
(五)再審原告及選定人不服，分別提起訴願，經臺北市政府分別
    以108年5月13日府訴二字第1086102464、1086102482號訴願
    決定駁回再審原告及選定人莊岱雯、朱清雅之訴願。選定人
    林岳鋒部分，則因系爭建物以買賣為登記原因於107年7月2
    日所有權移轉登記為訴外人林耕芃所有，該裁處原處分作成
    時（107年11月26日）林岳鋒已非系爭建物之所有權人，該
    裁處原處分命林岳鋒於文到次日起9個月內停止違規使用部
    分，應有違誤，經臺北市政府以108年5月13日府訴二字第10
    86102487號訴願決定撤銷原處分關於限期停止違規使用部分
    ，其餘訴願駁回。再審原告及選定人猶未服，提起行政訴訟
    ，並選定再審原告為當事人，並聲明：訴願決定及原處分（
    選定人林岳鋒限於罰鍰部分）均撤銷。經臺北高等行政法院
    （下稱原審）108年度訴字第1148號判決（下稱原審原確定
    判決）駁回其訴，並經本院109年度上字第333號判決（下稱
    本院原確定判決）駁回再審原告之上訴確定。嗣再審原告對
    本院原確定判決提起本件再審之訴，並聲明：本院原確定判
    決，訴願決定及原處分均撤銷。
二、再審原告起訴主張：
(一)系爭建物係於93年所購買，其所坐落之系爭土地位於83年計
    畫案街廓編號A4區，83年計畫案明定A4區係屬於「一般商業
    區」，而非「特定專用區」，依據土地使用分區管制規則本
    即准許作住宅使用，且符合當時的臺北市土地使用分區管制
    規則（100年7月22日更名為臺北市土地使用分區管制自治條
    例，下同）規定之正面表列，即商一到商四均允許多戶住宅
    。都市計畫法第15條第1項第10款「其它應加表明之事項」
    ，依司法院釋字第406號解釋，係指同條第1項第1款至第9款
    以外與其性質相類而須表明於主要計畫書之事項，自不得再
    依該款規定為限制或相反之表明規定等旨，是若主要計畫對
    土地面積之配置，規定不得作住宅，應以都市計畫法第15條
    第1項第10款表明。故本件限制系爭建物供住宅使用，顯然
    違法，本院原確定判決未予審酌，自有再審理由。
(二)83年計畫案係臺北市政府所擬訂之細部計畫暨配合修訂主要
    計畫案，該細部計畫區係依據臺北市政府81年5月19日府工
    都字第81030112號公告之「配合基隆河（中山橋至成美橋段
    ）整治計畫擬（修）訂主要計畫案」（下稱81年主要計畫案
    ）之計畫目標與構想而來。而○○○段商業區在81年主要計畫
    案中已明確宣示不要用容納人口來管制商業區面積之法令要
    求，則83年計畫案之細部計畫以規劃22,940人於住宅區，解
    釋商業區不得當住宅，顯然與81年主要計畫案之計畫構想違
    背，本院原確定判決未予審酌，顯有再審理由。
(三)81年主要計畫案完全未有「不得當住宅」之記載，惟本件援
    引作為限制系爭建物供住宅使用之依據，係105年計畫案突
    然增列「㈣本計畫區街廓編號A3-All之『商業區』（供一般商
    業使用），供地區性之商業、一般零售服務業及辦公空間之
    使用為主，使用組別除不准許住宅使用外，比照臺北市土地
    使用分區管制自治條例第三種商業區之使用組別。」為依據
    ，是105年計畫案顯僭越都市計畫法或都市計畫主要計畫內
    容，且自行增加法律所無之限制，侵害再審原告權益。本院
    原確定判決未查並拒絕適用法律，顯有再審事由。
(四)依都市計畫法第39條、第85條規定可知，臺北市土地使用分
    區管制自治條例，是為落實都市計畫土地使用分區管制而制
    定之自治條例。然本院原確定判決未查明本件都市計畫與臺
    北市土地使用分區管制自治條例之適用競合疑義，恣意准許
    再審被告無限擴充擬定細部計畫之權限，僭越都市計畫法與
    臺北市土地使用分區管制自治條例之適用，並架空法律與自
    治條例之適用，顯違反依法行政。本院原確定判決未查並拒
    絕適用法律，顯有再審事由等語。　
三、再審被告答辯略以：
(一)再審理由無非重述○○○段使用分區劃分等相關法令及於原審
    主張而為本院原確定判決摒棄不採之陳詞，且再審理由完全
    未具體表明本院原確定判決違反行政訴訟法第273條何項、
    何款規定與情形，難認有具體指摘，再審之訴並不合法。
(二)縱認本件再審之訴合法，再審原告主張本院原確定判決並未
    查明系爭建物街廓編號A4區係屬於「一般商業區」而非「特
    定專用區」，且依據土地使用分區管制規則本即准許作住宅
    使用，當有再審理由云云。惟83年計畫案明定街廓編號A4區
    係「供一般商業使用」，而非供住宅使用。該計畫案之附表
    一即「基隆河（中山橋至成美橋段）附近地區土地及建築物
    使用組別容許表」，A4區亦無容許「獨立、雙併住宅」或「
    多戶住宅」之使用。又參臺北市政府92年1月7日府都二字第
    09126159700號公告之「修訂臺北市基隆河（中山橋至成美
    橋段）附近地區細部計畫暨配合修訂主要計畫案內『基隆河
    （中山橋至成美橋段）附近地區土地使用分區與都市設計管
    制要點』案」(下稱92年計畫案）㈣之內容，及臺北市政府105
    年11月9日公告實施之105年計畫案㈣之內容，可知105年計畫
    案維持92年計畫案關於系爭建物所在A4街廓不得供住宅使用
    之規定。系爭建物坐落系爭土地之都市計畫使用分區圖分區
    說明亦已記載「商業區（供一般商業使用，不得作住宅使用
    ）」。從而，系爭建物確不得作為住宅使用，再審原告將其
    作住宅使用，違反臺北市政府依都市計畫法第21條發布之83
    年計畫案及92年計畫案所定之土地使用分區管制。縱臺北市
    土地使用分區管制自治條例規定之「商業區」並未禁止作為
    住宅使用，惟系爭土地業經83年、92年及105年計畫案之管
    制規則而規劃為「不准許作住宅使用之商業區」，即應依此
    特別規定而使用，不適用「商業區」之相關規定。
(三)關於再審原告主張本院原確定判決牴觸○○○段商業區在81年
    主要計畫案中已經明確宣示不要用容納人口來管制商業區面
    積之法令要求云云。惟83年計畫案係依循81年主要計畫案，
    而依81年主要計畫案：「捌、計畫構想：……商業區區位、面
    積之劃設係配合全市辦理中之商業區通盤檢討而作考量，其
    使用以一般零售服務業為主，並於特定街廓允許如購物中心
    、國際觀光旅館等組別之使用。娛樂區之使用以娛樂健身服
    務業為主，並於特定街廓允許部分特定服務業及相關商業活
    動之使用。……」及「拾、計畫容納人口：本計畫區預計容納
    人口為22,000人，計畫人口係考量細部計畫規劃佈設必要公
    共設施與計畫道路後之住宅區面積概算。未來本計畫區內以
    商業區、娛樂區及工業區均以不容納人口方式管制。」內容
    ，可知81年計畫案係因規劃商業區及娛樂區作人潮聚集之高
    強度商業活動及特定服務業，恐產生活動噪音等環境外部影
    響，爰針對計畫容納人口章節，訂定商業區、娛樂區均以不
    容納人口方式管制之規定，原審原確定判決及本院原確定判
    決對此均已有指明。
(四)關於再審原告主張臺北市政府105年11月9日公告之細部計畫
    ，其上位法源即法律或行政命令皆根本未有如此限制，已僭
    越都市計畫法或都市計畫主要計畫內容，甚至增加法未明文
    之限制，侵害再審原告權益云云。惟再審原告取得系爭建物
    時之土地使用管制依據，係依都市計畫法第85條授權訂定之
    「都市計畫法臺北市施行細則」（100年7月22日更名為臺北
    市都市計畫施行自治條例)。依該細則第25條規定，○○○段商
    業區及娛樂區規劃以購物商業、休閒娛樂為主之使用，以延
    續主要商業活動，系爭建物坐落之土地使用分區依擬定之細
    部計畫規定為「供一般商業使用之商業區」，且明訂不准許
    住宅使用，故其土地及建築物之使用自應依其適用之細部都
    市計畫說明書規定檢討辦理，而非按臺北市政府91年8月27
    日修正之臺北市土地使用分區管制自治條例第21條至第24條
    之第一種商業區至第四種商業區之允許使用及附條件允許使
    用之規定。又臺北市土地使用管制機制屬全市一般性、普遍
    性事項，係依臺北市土地使用分區管制自治條例規定辦理；
    如具特別性質之分區及土地使用分區管制事項，則循都市計
    畫法第32條及第22條之法定程序，於個別之都市計畫內明確
    規定，該自治條例與臺北市都市計畫書並無競合之處，亦經
    本院104年度判字第373號判決等實務見解肯認等語。　
四、本院按：
(一)確定判決有行政訴訟法第273條第1項第1款所規定：「適用
    法規顯有錯誤」之事由，固得提起再審之訴。惟所謂「適用
    法規顯有錯誤」，係指確定判決就事實審法院所確定之事實
    而為之法律上判斷，有適用法規顯有錯誤之情形。即確定判
    決所適用之法規有顯然不合於法律規定，或與司法院現尚有
    效之大法官解釋、憲法法庭裁判意旨有所牴觸者，始足當之
    。至於法律上見解之歧異或事實之認定，再審原告對之縱有
    爭執，要難謂為適用法規錯誤，而據為再審之理由。
(二)依地方制度法第18條第6款第1目規定，直轄市都市計畫之擬
    定、審議及執行，為直轄市自治事項。行為時都市計畫法第
    4條規定：「本法之主管機關：在中央為內政部；在直轄市
    為直轄市政府；在縣（市）（局）為縣（市）（局）政府。
    」行為時同法第6條規定：「直轄市及縣（市）（局）政府
    對於都市計畫範圍內之土地，得限制其使用人為妨礙都市計
    畫之使用。」第22條第1項第3款規定：「細部計畫應以細部
    計畫書及細部計畫圖就左列事項表明之：……三、土地使用分
    區管制。」第32條規定：「（第1項）都市計畫得劃定住宅
    、商業、工業等使用區，並得視實際情況，劃定其他使用區
    域或特定專用區。（第2項）前項各使用區，得視實際需要
    ，再予劃分，分別予以不同程度之使用管制。」第35條規定
    ：「商業區為促進商業發展而劃定，其土地及建築物之使用
    ，不得有礙商業之便利。」行為時同法第79條第1項規定：
    「都市計畫範圍內土地或建築物之使用，或從事建造、採取
    土石、變更地形，違反本法或內政部、直轄市、縣（市）（
    局）政府依本法所發布之命令者，當地地方政府或鄉、鎮、
    縣轄市公所得處其土地或建築物所有權人、使用人或管理人
    新臺幣6萬元以上30萬元以下罰鍰，並勒令拆除、改建、停
    止使用或恢復原狀。不拆除、改建、停止使用或恢復原狀者
    ，得按次處罰，並停止供水、供電、封閉、強制拆除或採取
    其他恢復原狀之措施，其費用由土地或建築物所有權人、使
    用人或管理人負擔。」第85條規定：「本法施行細則，在直
    轄市由直轄市政府訂定，送內政部核轉行政院備案；在省由
    內政部訂定，送請行政院備案。」臺北市政府依都市計畫法
    第85條規定授權，於82年11月2日修正發布「都市計畫法臺
    北市施行細則」，於100年7月22日修正改為新名稱「臺北市
    都市計畫施行自治條例」；另臺北市政府於82年11月2日依
    「都市計畫法臺北市施行細則」第26條修正發布「臺北市土
    地使用分區管制規則」，於100年7月22日修正改為新名稱「
    臺北市土地使用分區管制自治條例」。準此，直轄市政府本
    於其自治權限，除可擬定、審議及執行直轄市之都市計畫外
    ，另可基於都市計畫法第6條、第22條第1項第3款及第32條
    第2項規定之授權，對於都市計畫範圍內的土地，限制其使
    用人為妨礙都市計畫之使用，並於細部計畫書圖表明「土地
    使用分區管制」事項。而臺北市政府除可依都市計畫法臺北
    市施行細則（及其後修正之臺北市都市計畫施行自治條例）
    第10條第1項規定劃定商業區，第10條之1第2款限制其不得
    為有礙商業之便利、發展或妨礙公共安全、衛生的使用外，
    必要時更可依同細則（條例）第10條第2項規定，劃定其他
    使用分區或特定專用區，而且依同細則（條例）第25條、第
    26條規定，臺北市政府如認為土地有合理使用之必要時，得
    依都市計畫法第23條程序擬定細部計畫，規定地區內土地及
    建築物之使用等事項，或依同法第32條第2項規定將使用分
    區用建築物及土地之使用，再予劃分，分別予以不同程度的
    使用管制，並另訂臺北市土地使用分區管制規則（自治條例
    ）管理。由此可知，臺北市政府於臺北市轄區內擬定發布之
    細部計畫，規定細部計畫地區內土地及建築物使用類別者，
    即屬行為時都市計畫法第79條第1項規定所稱直轄市政府依
    都市計畫法，對都市計畫範圍內土地或建築物之使用所發布
    之命令，臺北市轄區內建築物所有權人，應按臺北市政府所
    發布都市計畫細部計畫所定使用類別使用，倘於商業區內而
    為有礙商業的便利、發展或妨礙公共安全、衛生的使用情形
    ，主管機關得依行為時都市計畫法第79條第1項規定，據以
    裁罰該土地或建築物所有權人、使用人或管理人，並勒令停
    止違規使用。　
(三)經查，本院原確定判決業已論明：依83年計畫案、92年計畫
    案及105年計畫案所訂定「配合基隆河（中山橋至成美橋段）
    整治計畫地區土地使用分區與都市設計管制要點」（下稱管
    制要點）內容可知，臺北市政府自83年計畫案起，即於其轄
    區系爭土地所在之都市計畫範圍內，認為土地有合理使用之
    必要，乃依都市計畫法第23條規定程序擬定細部計畫，就該
    計畫案範圍內商業區街廓編號A4，其土地及建築物之使用規
    定供地區性之商業、一般零售服務業及辦公空間之使用為主
    ，不准許住宅使用事項所為之規定，核屬都市計畫法第79條
    第1項規定所稱直轄市政府依都市計畫法，對都市計畫範圍
    內土地或建築物之使用所發布之命令，臺北市轄區內建築物
    所有權人，應按臺北市政府所發布都市計畫細部計畫所定使
    用類別使用，倘於商業區有礙商業之便利、發展或妨礙公共
    安全、衛生的使用情形，主管機關得依都市計畫法第79條第
    1項規定，據以裁罰該土地或建築物所有權人、使用人或管
    理人，並勒令停止違規使用。而本件臺北市政府既自83年間
    起依都市計畫法臺北市施行細則第25條之規定，依都市計畫
    法第23條規定之程序，以擬定細部計畫之方式，明文規定系
    爭都市計畫地區內之系爭土地所在之商業區街廓編號A4不准
    許住宅使用，使用許可組別亦明確不包括獨立、雙併或多戶
    住宅，則自無再適用依同細則第26條授權訂定之臺北市土地
    使用分區管制規則關於商業區得允許多戶住宅使用之餘地。
    臺北市都市計畫施行自治條例第10條之1第2款有關商業區之
    使用限制規定，即「不得為有礙商業之便利、發展或妨礙公
    共安全、衛生之使用」，係針對商業使用之各種態樣、方式
    而言，並未允許得作住宅使用，且同自治條例第26條亦有重
    申臺北市政府得依都市計畫法第32條第2項規定，再予劃分
    不同程度之使用管制等語（參見本院原確定判決第11至13頁
    ）。再審意旨主張83年計畫案明定A4區係屬於「一般商業區
    」，而非「特定專用區」，依據土地使用分區管制規則准許
    作住宅使用，且符合當時的臺北市土地使用分區管制規則規
    定之正面表列，即商一到商四均允許多戶住宅。又81年主要
    計畫案完全未有「不得當住宅」之記載，惟105年計畫案僭
    越都市計畫法或都市計畫主要計畫內容，自行增加法律所無
    之限制，侵害再審原告權益。依都市計畫法第39條、第85條
    規定可知，臺北市土地使用分區管制自治條例，是為落實都
    市計畫土地使用分區管制而制定之自治條例，然本院原確定
    判決恣意准許再審被告無限擴充擬定細部計畫之權限，僭越
    都市計畫法與臺北市土地使用分區管制自治條例之適用，並
    架空法律與自治條例之適用，顯違反依法行政，顯有再審事
    由云云，核屬其主觀之歧異見解，顯係出於對本院原確定判
    決法律適用之誤解，依上述規定及說明，自難謂合於適用法
    規顯有錯誤之要件。
(四)再審意旨復主張83年計畫案係依據81年主要計畫案之計畫目
    標與構想而來，而81年主要計畫案已明確宣示不要用容納人
    口來管制商業區面積之法令要求，則83年計畫案之細部計畫
    以規劃22,940人於住宅區，解釋商業區不得當住宅，顯然與
    81年主要計畫案之計畫構想違背，本院原確定判決未予審酌
    ，顯有再審理由云云。惟原審原確定判決已敘明：81年主要
    計畫案載明「拾、計畫容納人口：本計畫區預計容納人口為
    22,000人，計畫人口係考量細部計畫規劃佈設必要公共設施
    與計畫道路後之住宅區面積概算。未來本計畫區內之商業區
    、娛樂區及工業區均以不容納人口方式管制。」嗣83年計畫
    案遵循上開主要計畫指導，於計畫容納人口乙節載明「……本
    計畫區內之商業區、工業區及娛樂區均不擬容納居住人口，
    故本計畫之計畫容納人口經合計約為22,940人，詳如左表：
    ……」前開表內僅針對住宅區計算容納人口，尚符主要計畫所
    載預計容納人口為22,000人。是81年主要計畫案及83年計畫
    案皆經內政部審議通過及核定，81年主要計畫案規定商業區
    、娛樂區以不容納人口方式管制，至83年計畫案規範計畫容
    納人口、土地使用規範不得作住宅使用之規定，應無牴觸主
    要計畫之指導（參見原審原確定判決第22頁）。本院原確定
    判決復論明：本件83年計畫案係臺北市政府所擬訂之細部計
    畫暨配合修訂主要計畫案，該細部計畫區係依據81年主要計
    畫案之計畫目標與構想，明定土地使用分區有住宅區、商業
    區、工業區及娛樂區。而依81年主要計畫案「拾、計畫容納
    人口：本計畫區預計容納人口為22,000人，計畫人口係考量
    細部計畫規劃佈設必要公共設施與計畫道路後之住宅區面積
    概算。未來計畫區內之商業區、娛樂區及工業區均以不容納
    人口方式管制。」內容，可知上開81年主要計畫案明定除住
    宅區外，其餘商業區、娛樂區及工業區均以不容納人口方式
    管制之意旨，83年計畫案明定計畫區內之商業區、工業區及
    娛樂區均不擬容納居住人口，僅於住宅區內，依其性質係住
    商混合使用、供住宅使用及供拆遷安置專案住宅使用，以計
    畫每人使用住宅樓地板面積25平方公尺，復依其面積分別計
    算規定容納人口為3,420、8,490、11,030人，合計22,940人
    （參見本院原確定判決第10至11頁）。是再審意旨上開主張
    顯有誤解，核無足採，不得據以為「適用法規顯有錯誤」的
    再審理由。
(五)綜上所述，本院原確定判決業已就其得心證理由及再審原告
    的主張何以不足採等情，於理由詳予論述，並無所謂本院原
    確定判決有適用法規顯有錯誤之情形。再審原告上開所述本
    院原確定判決適用法規顯有錯誤的事由，無非係重述其於上
    訴已主張而為本院原確定判決所摒棄不採的理由，並執其歧
    異的見解主張本院原確定判決適用法規顯有錯誤，揆諸首揭
    規定及說明，與行政訴訟法第273條第1項第1款所定「適用
    法規顯有錯誤」的再審事由尚屬有間，應認本件再審之訴為
    無理由，應予駁回。
五、據上論結，本件再審之訴為無理由。依行政訴訟法第278條
    第2項、第98條第1項前段，判決如主文。
中　　華　　民　　國　　111 　年　　10　　月　　13　　日
                    最高行政法院第一庭
                        審判長法官  吳  東  都　
                              法官　許  瑞  助   
                              法官　王  俊  雄
                              法官　鍾  啟  煒
                              法官　侯  志  融

以  上  正  本  證  明  與  原  本  無  異
中　　華　　民　　國　　111 　年　　10　　月　　13　　日
                              書記官  蕭  君  卉